最高法院刑事判決　　　　　　九十四年度台上字第五四二七號
　　上　訴　人　台灣高等法院檢察署檢察官
　　被　　　告　甲○○
　　　　　　　　乙○○
　　　　　　　　　　　　5樓
上列上訴人因被告等貪污案件，不服台灣高等法院中華民國九十
四年五月十一日第二審判決（九十三年度上訴字第二三二七號，
起訴案號：台灣台北地方法院檢察署九十二年度偵字第一二五九
號），提起上訴，本院判決如下：
    主  文
原判決撤銷，發回台灣高等法院。
    理  由
本件原判決以公訴意旨略稱：被告甲○○係台北市政府工務局建
築管理處（下稱建管處）查報隊技工，負責台北市中正區之違建
查報業務，為依據法令從事公務之人員。民國九十年二月間，因
張文真於渠所有坐落台北市○○區○○街十五號一樓建築物廚房
部分進行增建（下稱本件違建），經民眾檢舉後，某姓名年籍不
詳之查報隊人員（按係吳明仁）先行前往勘查，嗣於同年月二十
七日甲○○偕同前開查報員共同前往測量面積，經發現本件違建
約九點五平方公尺，遂當場開單查報，並以違建查報拆除函通知
張文真本件違建應予強制拆除，張文真遭查報後，乃透過曾在建
管處服務之友人即被告乙○○與甲○○聯繫說項，甲○○明知依
據台北市政府當前取締違建措施之規定，八十三年十二月三十一
日以後合法建物擴大面積者，應以新違建查報拆除，竟萌生不法
犯意，於九十年三月一日晚間八時許，偕同乙○○前往張文真住
處，與乙○○基於共同之犯意，推由乙○○向張文真表示只要交
付賄賂新台幣（下同）二萬元予甲○○，到建管處上面疏通一下
、送個禮，本件違建即得免於拆除等語，張文真聽聞後，為免本
件違建遭拆除，遂當著乙○○面前，交付現金二萬元予甲○○，
經甲○○允諾收受後，向張文真表示會向建管單位打點，保證本
件違建不會被拆除，張文真信以為真，乃繼續興建本件違建，至
同年三月底完工。詎同年六月十四日，建管處拆除人員仍前往拆
除本件違建，張文真始知受騙，張文真之配偶林來好在氣憤之餘
，迅即撥打0000000000號行動電話，向甲○○質問為
何拿了二萬元紅包，保證違建不拆，卻又拆了等語，甲○○惟恐
前揭收賄行為敗露，即予安撫，並表明將退還二萬元，旋於當日
下午委請乙○○，將前所收取之賄賂二萬元返還張文真，由林來
好收執，因認甲○○、乙○○（下稱被告等）共同涉犯貪污治罪
條例第四條第一項第五款之違背職務收受賄賂罪嫌（嗣經檢察官
於第一審更正為涉犯同條例第六條第一項第五款之對非主管監督
事務圖利罪嫌）。經審理結果，認被告等之犯罪均不足證明，因
而維持第一審諭知被告等無罪之判決，駁回檢察官在第二審之上
訴。固非無見。
惟查：原判決依憑張文真於九十二年十一月二十四日在第一審審
理時，對法院所詢其能否確定交付賄款予甲○○之日期、賄款之
數額係何人所訂、賄款自何處拿出及甲○○收到賄款後有否作任
何表示等情，或答其無法確定，或稱其已忘記，據謂尚難以張文
真之指訴遽認被告等有收受賄款之行為（見原判決第四頁第二十
六列至第五頁第十三列）。然依卷內資料所載，張文真於法務部
調查局台北市調查處（下稱台北市調查處）詢問時已指陳：「…
…在甲○○查報違建的第三天，大約是三月一日……甲○○與乙
○○於當日晚上八時許到我的住處，乙○○向我表示只要包個紅
包給甲○○，廚房違建就可免於拆除，我因開設早餐店，家中通
常會擺放一些現金，我隨即從客廳抽屜拿出二萬元要交給乙○○
，欲請乙○○轉交給甲○○，但乙○○表示不願經手該二萬元，
叫我直接將二萬元交給甲○○，我便依乙○○指示，隨即當著乙
○○面前將二萬元現金親自交給甲○○，甲○○收取二萬元現金
後向我表示，他會向台北市政府建管單位打點，保證我住處已被
他查獲的違建不會被拆除，當時我住處違建仍在興建中，因甲○
○向我保證不會拆除，故我繼續整建廚房，直到三月底完成」（
見偵查卷第五頁正、反面），嗣於檢察官偵查中復陳稱：「（甲
○○有無明示或暗示你要送紅包？）沒有，是乙○○說的，甲○
○來那天是上午快接近中午，到下午時乙○○打電話來告訴我，
晚上會約甲○○來我家，結果甲○○晚上確實有來」、「（甲○
○在談話中有無告訴你如你給錢可放水？）沒有，但乙○○說請
甲○○幫忙，因他在建管處幾十年了，到上面去送個禮疏通一下
」、「（後來你如何交付賄款？）我當晚當著乙○○及甲○○的
面，錢的數額是乙○○說的，要給甲○○二萬元，拆除隊三萬元
，是當晚在甲○○面前說的，我即將錢自身上拿出裝入紅包袋要
交給乙○○請他轉交甲○○，但乙○○說那是我們之間的事，他
不經手，我即將紅包交給甲○○，張本來客套一下說不用、不用
，但後來還是收了」、「（甲○○收受賄款後如何表示？）他說
他會幫我打點」、「（能否確定有將賄款直接交給甲○○？）確
定有交給他」、「（能否指認是何人向你收取賄款？）甲○○（
當庭指認甲○○），我親自交給他二萬元」、「（有無包裝？）
忘記了」、「（你交付給甲○○時有無人在場？）乙○○在，我
直接交給甲○○」，於第一審又結證稱：「（當天乙○○帶甲○
○到你家之後，甲○○對你家廚房違建有何表示？）乙○○是說
要包一點紅包給甲○○，買一點禮打通上面，因為圖已經送上去
了」、「（當時甲○○聽到乙○○與你的對話是否有任何表示？
）甲○○點頭，說要跟隊長講一下，打個招呼」、「（你當天是
否有將錢拿出？）有，當時說要二萬元，我請乙○○幫忙所以將
錢拿給乙○○，但是乙○○說他只是介紹，不經手錢，後來我就
將錢拿給甲○○」、「（何時決定要送兩萬元？）被告二人來到
我家以後才講的」、「（當時你在家裡準備多少錢要送給查報人
員？）我沒有準備，是他們講了之後，我做生意的，本來就有錢
」、「（你是否記得這二萬元是如何交給他們的？）就是當面交
給甲○○」、「（甲○○收了錢之後，是否對你有任何表示？）
他說回去跟上面講一下」、「（你當時在將兩萬元交給甲○○時
，他是否拒絕收此錢？）我拿給他，他就是有客套一下，他有說
不用了，之後他就收下了，我說你跟上面買禮物要花錢」、「（
乙○○當時在旁邊是否有阻止甲○○收錢？）沒有」、「（既然
你已經交付甲○○金錢，甲○○有無允諾你如何處理？）就是往
上打點」各等語（見偵查卷第五十四頁反面至第五十六頁、第六
十六頁正、反面；第一審卷第九十二頁至第九十七頁、第二八三
頁）。依其上開所陳觀之，除對二萬元取自何處及有無包裝等細
節之供述，前後稍有差異外，就其交付賄款予甲○○之時地、賄
款數額如何決定、乙○○如何要求其交付金錢及甲○○如何收取
該二萬元並允諾幫忙打點等情，均已指陳甚詳，先後並相一致，
張文真之上開指訴是否與事實不相符合而不足採信？尚非無進一
步審究餘地；又原判決援引證人吳明仁於第一審所證：「（你們
在填載查報單之後，是否可以撤銷查報單？）沒有辦法，經過分
隊長蓋完章之後就不能撤銷了」、「（本件何時由分隊長蓋章？
）於二月二十七日由陳瑞榮分隊長蓋章」等語，資為說明無法由
該證人上開之證詞推斷被告等曾向張文真收取不法利益之部分證
據（見原判決第八頁第二十三列至第九頁第一列）。但依卷存證
人吳明仁之第一審審判筆錄所示，其已併稱：「（你們查報單位
於查報後可以撤銷的事由？）除非我們認定錯誤，或是舊違建修
繕，可以拍照列管，暫緩拆除。另外還要看我們查報作業原則才
更清楚」等語（見第一審卷第一五一頁）。若其證述屬實，甲○
○於填載本件違建查報單後是否即不能撤銷？亦不能無疑；再原
判決以證人林來好雖於第一審證陳：乙○○於本件違建遭拆除當
日下午曾到伊住處將甲○○原收受之二萬元退還給伊等語，但依
該證人所證，乙○○於退款當時，拆除隊人員仍在場，林來好之
情緒復不穩定，二萬元又未經包裝，乙○○在此情形下退款，與
常情不符，乃不予採信（見原判決第五頁第十四列至第六頁第十
列）。然林來好上開於第一審中所證被告等如何退款之內容，核
與張文真於台北市調查處及第一審之陳述相符（見偵查卷第五頁
反面；第一審卷第一０三頁），且縱認該退還之二萬元未經包裝
，但二萬元苟全係千元券，則僅二十張，體積有限，將之折疊後
，成年人更可一手掌握而無明顯外露，雖還款當時尚有拆除人員
在場，但該等人員既係忙於拆除工作，勢必無暇他顧，而依林來
好所陳，乙○○又係在其住處角落退錢，衡情應不致引起在場其
他人員之注意，況林來好、張文真已另指陳，其等因已支付二萬
元，本件違建卻仍遭拆除，林來好乃於拆除當日打電話予被告等
表示不滿（見偵查卷第五頁反面；第一審卷第九十八頁、第九十
九頁、第一一七頁），則被告等為平息林來好之怒氣，於該時地
將所收之賄款退還，是否真與常情不符？亦頗值研酌。以上諸端
實情為何？為明真相，並維公平正義，自應進一步予以究明，原
審未根究明白，對證人張文真、吳明仁上開不利於被告等之證言
，如何不足採納，理由內未置一詞，遽行判決，自嫌速斷。檢察
官上訴意旨執以指摘原判決違法，非無理由，認應發回更審，期
臻翔適。
據上論結，應依刑事訴訟法第三百九十七條、第四百零一條，判
決如主文。
中　　華　　民　　國　九十四　年　　九　　月　二十九　日
                      最高法院刑事第十二庭
                          審判長法官  謝　俊　雄
                                法官  陳　世　雄
                                法官  蘇　振　堂
                                法官  吳　信　銘
                                法官  徐　文　亮
      本件正本證明與原本無異
                                      書  記  官
中　　華　　民　　國　九十四　年　　十　　月　　四　　日
                                                    Ｙ
